臺北高等行政法院判決
　　　　　　　　　　　　　　　　　　92年度訴字第3763號
　　　　　　　　　　　　　　　.
原　　　告　甲○○
訴訟代理人　林詮勝律師
複　代理人　高秀枝律師
被　　　告　財政部臺北市國稅局
代　表　人　張盛和（局長）住同上
訴訟代理人　乙○○
上列當事人間因遺產稅事件，原告不服財政部中華民國92年6月
19日台財訴字第0920028644號願決定，提起行政訴訟。本院判決
如下：
　　主  文
原告之訴駁回。
訴訟費用由原告負擔。
　　事  實
甲、事實概要：
    原告之父汪金來於民國（下同）83年1月7日死亡，原告及其
    他繼承人等於83年10月5日申報遺產稅，原經被告核定遺產
    總額為新台幣（下同）81,997,867元，遺產淨額為
    67,972,325元，應納稅額為8,695,106元在案。嗣被告查獲
    被繼承人及其配偶汪簡阿冉（為繼承人之一）於82年1月28
    日出售渠等所有坐落台北市○○區○○段2小段70地號土地
    ，及其地上建物台北市○○路○段294巷21弄2號予案外人楊
    茂材，所得款項由被繼承人及其配偶汪簡阿冉分別取得
    2,000,000元及23,000,000元。因該兩人應有部分各為二分
    之一，汪簡阿冉取得逾賣價半數（即12,500,000元）之款項
    計10,500,000元部分，經被告初查依行為時遺產及贈與稅法
    第15條第1款規定認屬被繼承人死亡前3年內夫妻間之贈與，
    遂予併入遺產總額課稅，核定遺產總額為92,497,867元，遺
    產淨額為78,472,325元，補徵稅額4,830,000元；並以原告
    及其他繼承人等漏報系爭被繼承人死亡前3年內贈與財產
    10,500,000元，併計前次核定漏報之投資及存款45,063元後
    ，核定短漏報遺產額10,545,063元，短漏遺產稅額
    4,850,729元，遂按所漏稅額處1倍之罰鍰計4,850,729元。
    原告及其他繼承人等對被繼承人死亡前3年內之贈與
    10,500,000元及罰鍰二項不服，申請復查，未獲變更，提起
    訴願，亦遭決定駁回，遂提起行政訴訟。
乙、兩造聲明：
  一、原告聲明：訴願決定及原處分（復查決定）均撤銷。
  二、被告聲明：駁回原告之訴。
丙、兩造之爭點：被告就原告之被繼承人死亡前3年內之售屋所
                得10,500,000元，以原告漏報贈與補稅及處罰
                ，有無違誤？
原告主張：
一、被繼承人生前之所有銀行存款，其已經被繼承人提取之款，
    於繼承開始時，已無此項財產，從而亦無遺產繼承之可言，
    ．．．現行遺產稅法既未規定被繼承人於其死亡前一定期間
    內不能處分其財產，或處分其財產於繼承開始時應提示用途
    之證明，則課繼承人對於被繼承人生前提領之款，負用途證
    明之責，而為免課遺產稅之要件，於法無據；且被繼承人處
    分其財產，強令繼承人負用途證明之責，亦有悖於一般舉證
    法則，此有財政部65年9月9日所發台財稅字第36091號函可
    憑。
二、又人民違反法律上之義務而應受行政罰之行為，法律無特別
    規定時，雖不以出於故意為必要，仍須以過失為其責任條件
    ，司法院釋字第275號，作有解釋可資參照。
三、系爭房地之買受人楊茂材，以被繼承人名義為受款人，簽發
    台灣中小企業銀行、票號FA0000000、面額3百萬元，82年4
    月26日期支票一張；台灣銀行、票號BA0000000、面額750萬
    元，82年7 月5日期支票一張，連同汪簡阿冉名義之其餘二
    張支票，雖於82年4月30日、82年7月6日分別存入原告母親
    汪簡阿冉所有上海商業儲蓄銀行活期儲蓄存款帳號
    00000000000000戶頭內兌領無訛，但該屬於原告先父應得之
    1050萬元部分，在其逝世之前，業已經其本人或其指示之秘
    書人員全數提取，而無餘款，亦有上海商業儲蓄銀行94年3
    月30日上內湖字第09400066號函覆鈞院，所附存款明細資料
    中，登載82年5月3日及82年7月7日之5筆提款紀錄可稽，從
    而被繼承人於繼承開始時，已無前開財產，自無此筆遺產可
    供繼承甚明，原告曾於94年5月12日具狀請求調取前開取款
    單，查明實際之領款人及各開款之流向，以證明確為被繼承
    人陸續領用，作為從事捐助教育、文化、公益、慈善機關或
    團體等情，惜因鈞院諭命原告自行向銀行索取，經派人2次
    前往，銀行均以尚未尋獲為由，而無法提出，以致不能究明
    何人領取之證明。
四、夫妻借用他方之銀行帳戶，一併兌領支票款項，俗稱「託收
    」之行為，係屬一般常有之情形，上開被繼承人之款項，暫
    時借由原告母親帳戶兌領，但非贈與，確為實情，且在被繼
    承人生前，已經全部陸續提領使用，如今卻令原告及其繼承
    人負擔用途證明之責任，顯違一般之舉證法則，亦有違財政
    部前開台財稅字第36091號函之意旨。
五、原告於事後整理被繼承人之遺物中，發現有部分捐贈收據，
    如華梵佛學研究所、蓮華學佛園出具被繼承人於82年11月7
    日至11月13日參加華梵教育啟建祈安藥師大法會，做總功德
    主捐獻1百萬元之證明書一紙，應屬該筆款項之支出；另有
    財團法人中華民國兒童燙傷基金會，出具之捐贈50萬元之收
    據，其日期雖為83年3月6日，但捐贈日期實為被繼承人逝世
    之前，捐贈收據僅為事後出具性質，亦為該筆款項之支出，
    均為被繼承人生前所處分，係已不存在之財產，於法自應剔
    除在遺產之外。
六、被繼承人前揭借用原告母親所有上海商業儲蓄銀行帳戶，兌
    領支票款項之售屋所得，均在生前提領而無餘款，原告及其
    他繼承人自無違反申報遺產或贈與財產之作為義務，所指之
    漏報，即非有何故意或過失，依大法官釋字第275號之解釋
    ，不應再受行政罰鍰之處分，原處分及訴願決定即有不當。
七、又82年5月3日提領之500萬元、1,500萬元、100萬元及82年7
    月7日提領之1,000萬元及500萬元等款項均不是汪簡阿冉所
    提領，被繼承人也未將前揭款項贈與給汪簡阿冉，從明細資
    料沒有辦法看出提款人和提款流向，請調閱取款條及可查證
    該款項確實由被繼承人交待何人領取做何使用，並已於生前
    領用完畢。
八、被告稱本件有兩種可能（一）轉帳回流到被繼承人之戶頭或
    其他人使用。（二）現金流動。因此，原告要證明不是汪簡
    阿冉去處理而是由誰處理，從提款條裡頭也可以看得出，因
    為這不是原告之被繼承人自己去做，一定是他的秘書或職員
    去做，這個款項領了以後流動到哪裡去，原告不能隨便找一
    個職員來講，當然要看到提款條，知道是哪個人做的，才請
    他就這筆帳之流向作說明，原告才有辦法查證，因為這樣會
    關係到到底是贈與，還是實質上借用戶頭來提領而已，涉及
    到遺產稅課稅的基準。
被告主張：
甲、本稅部分：
一、按「被繼承人死亡前3年內贈與下列個人之財產，應於被繼
    承人死亡時，視為被繼承人之遺產，併入其遺產總額，依本
    法規定徵稅：一、被繼承人之配偶。二、被繼承人依民法第
    1138條及第1140條規定之各順序繼承人。三、前款各順序繼
    承人之配偶。」、「左列各款不計入贈與總額‧‧‧六、配
    偶相互贈與之財產。‧‧‧84年1月14日以前配偶相互贈與
    之財產，及婚嫁時受贈於父母之財物在1百萬元以內者，於
    本項修正公布生效日尚未核課或尚未核課確定者，適用前項
    第6款及第7款之規定。」分別為行為時遺產及贈與稅法第15
    條及84年1月13日、87年6月24日公布增訂之第20條第1項第
    6款及第2項所明定。
二、被繼承人汪金來及汪簡阿冉於82年1月28日，出售坐落臺北
    市○○區○○段2小段70地號土地及其地上建物臺北市○○
    路○段294巷21弄2號予案外人楊茂材，由被繼承人及其配偶
    汪簡阿冉分別取得2,000,000元及23,000,000元，因兩人應
    有部分各為二分之一，汪簡阿冉取得逾賣價半數（即
    12,500,000元）之款項10,500,000元，核屬被繼承人對汪簡
    之贈與，依84年1月13日修訂公布之遺產及贈與稅法第20條
    第1項第6款規定，配偶相互贈與之財產不計入贈與總額課稅
    ，惟被繼承人於83年1月7日死亡，該筆贈與核屬行為時遺產
    及贈與稅法第15條規定死亡前3年內夫妻間之贈與，應併入
    遺產總額課稅，被告以系爭死亡前3年內贈與之財產
    10,500,000元，併計遺產總額課稅。
三、原告主張漏報被繼人死亡前3年內贈與之財產10,500,000元
    ，該筆款項已經被繼承人陸續領用殆盡，至於如何使用，被
    繼承人並未有詳細交待，並援引財政部65年9月9日台財稅第
    36091號函意旨，被繼承人生前提取之銀行存款於繼承時已
    無該項財產不課遺產稅，請求撤銷原處分等情。經查被繼承
    人及汪簡阿冉82年1月28日共同出售系爭房地（應有部分各
    為二分之一）予楊茂材，總價25,000,000元，楊茂材於當日
    交付被繼承人頭期款現金2,000,000元外，餘款約定分別以
    被繼承人及汪簡阿冉名義開立臺灣中小企業銀行支票兩張各
    3,000,0000元（貳期款，票號FA0000000，FA0000000；到期
    日82年4月26日）及臺灣銀行支票兩張各7,500,000元（參期
    款，票號BA0000000、BA0000000；到期日82年7月5日）四紙
    ，惟上開四紙支票全部在汪簡阿冉上海商業儲蓄銀行活期儲
    蓄存款帳號00000000000000戶頭兌領，第肆期尾款亦約定由
    楊茂材電匯2,000,000元至原告指定之前開汪簡阿冉戶頭；
    汪簡阿冉取得逾賣價半數（12,500,000元）之款項
    10,500,000元，核屬被繼承人對汪簡阿冉之贈與，徵諸首揭
    規定，配偶相互贈與之財產不計入贈與總額課稅，惟該筆贈
    與核屬行為時遺產及贈與稅法第15條規定死亡前3年內夫妻
    間之贈與應併入遺產總額課稅，並無不合。至所稱汪簡阿冉
    上海商業銀行戶頭內存款，已經被繼承人陸續領用，從事捐
    助教育、文化、公益、慈善機關或團體，至於如何使用被繼
    承人並未有詳細交待，事後整理被繼承人遺物始發現部分捐
    贈收據，迄被繼承人死亡時該款項已領用殆盡乙節，查原告
    未提示捐款相關資金流程資料，亦無其他足資佐證系爭款項
    確由汪簡阿冉上海商業銀行戶頭內提領，原告所訴核難採信
    ，又原告所檢附財團法人中華民國兒童燙傷基金會之捐贈收
    據，捐贈收據日期為83年3月6日，係屬被繼承人死亡（83
    年1月7日）後為之，原告主張顯不足採，原核定並無不合，
    復查決定予以維持，亦無違誤，訴經財政部訴願決定，亦持
    與被告相同論見。
四、另從原告被繼承人之配偶帳戶裡頭，能夠跟銀行取得之資料
    大概是在那一天有跟銀行取得現金或轉帳的資料。如果說是
    轉帳的資料的話，應該是轉帳到某一個戶頭，那個戶頭跟他
    之間才會產生關連。提款單本身看不出轉帳，他提了之後是
    不是現金提走，還是以轉帳方式轉到另外一個戶頭。但領現
    還是以被繼承人配偶之名義，所以並不能證明係由被繼承人
    當初親自去做。因為這個帳戶既然是被繼承人的配偶帳戶，
    他就有完全的自用權，縱使被繼承人拿了他的印章、帳戶，
    直接去銀行去領，在上面所所留下的紀錄也都是屬於他配偶
    的印章資料，不可能有被繼承人運用的紀錄在上面。如果領
    了之後直接又加了一張轉帳資料的話，轉帳到哪個戶頭，那
    個戶頭如果是被繼承人戶頭的話，那就證明有回流的事情，
    才會有扣除的事情，要不然的話，不可能有所謂他屬於資金
    自己運用的問題。如果要對帳的話，應該去對被繼承人汪金
    來，他在那段期間同一日相關戶頭裡面有沒有回流的事情，
    如果沒有的話，那本案應該是蠻清楚的。
乙、罰鍰部分：
一、按「納稅義務人對依本法規定，應申報之遺產或贈與財產，
    已依本法規定申報而有漏報或短報情事者，應按所漏稅額處
    以1倍至2倍之罰鍰。」為行為時遺產及贈與稅法第45條所明
    定。
二、本件原告漏報系爭死亡前3年內夫妻間之贈與10,500,000元
    ，併計前次核定漏報之投資及存款45,063元，核有短漏遺產
    額10,545,063元，遺產稅額4,850,729元，被告原處分依首
    揭規定按漏稅額處1倍罰鍰4,850,729元，並無不合，復查決
    定予以維持，亦無違誤。
　　理  由
甲、本稅部分：
一、按「被繼承人死亡前3年內贈與下列個人之財產，應於被繼
    承人死亡時，視為被繼承人之遺產，併入其遺產總額，依本
    法規定徵稅：一、被繼承人之配偶。二、被繼承人依民法第
    1138條及第1140條規定之各順序繼承人。三、前款各順序繼
    承人之配偶。」、「左列各款不計入贈與總額‧‧‧六、配
    偶相互贈與之財產。‧‧‧84年1月14日以前配偶相互贈與
    之財產，及婚嫁時受贈於父母之財物在1百萬元以內者，於
    本項修正公布生效日尚未核課或尚未核課確定者，適用前項
    第6款及第7款之規定。」分別為行為時遺產及贈與稅法第15
    條及84年1月13日、87年6月24日公布增訂之第20條第1項第
    6款及第2項所明定。
二、原告之父汪金來於83年1月7日死亡，原告及其他繼承人等於
    83年10月5日申報遺產稅，原經被告核定遺產總額為
    81,997,867元，遺產淨額為67,972,325元，應納稅額為
    8,695,106元在案。嗣被告查獲被繼承人及其配偶汪簡阿冉
    （為繼承人之一）於82年1月28 日出售渠等所有坐落台北市
    內湖區○○段○○段70地號土地，及其地上建物台北市○○
    路○段294巷21弄2號予案外人楊茂材，所得款項由被繼承人
    及其配偶汪簡阿冉分別取得2,000,000元及23,000,000元。
    因該兩人應有部分各為二分之一，汪簡阿冉取得逾賣價半數
    （即12,500,000元）之款項計10,500,000元部分，經被告初
    查依行為時遺產及贈與稅法第15條第1款規定認屬被繼承人
    死亡前3年內夫妻間之贈與，遂予併入遺產總額課稅，核定
    遺產總額為92,497,867元，遺產淨額為78,472,325元，補徵
    稅額4,830,000元；並以原告及其他繼承人等漏報系爭被繼
    承人死亡前3年內贈與財產10,500,000元，併計前次核定漏
    報之投資及存款45,063元後，核定短漏報遺產額10,545,063
    元，短漏遺產稅額4,850,729元，遂按所漏稅額處1倍之罰鍰
    計4,850,729元。原告及其他繼承人等對被繼承人死亡前3
    年內之贈與10,500,000元及罰鍰二項不服，主張如事實欄所
    載，本案所需審究者為被告就原告之被繼承人死亡前3年內
    之售屋所得10,500,000元，以原告漏報贈與補稅及處罰，有
    無違誤？
三、原告雖主張略以系爭1,050萬元，由系爭房地之買受人楊茂
    材，以被繼承人名義為受款人，簽發台灣中小企業銀行、票
    號FA0000000、面額3百萬元，82年4 月26日期支票一張；台
    灣銀行、票號BA0000000、面額750萬元，82年7月5日期支票
    一張，連同汪簡阿冉名義之其餘二張支票，雖於82年4月30
    日、82年7月6日分別存入原告母親汪簡阿冉所有上海商業儲
    蓄銀行活期儲蓄存款帳號00000000000000戶頭內兌領無訛，
    但該屬於被繼承人應得之1050萬元部分，在其逝世之前，業
    已經其本人或其指示之秘書人員全數提取，而無餘款，亦有
    上海商業儲蓄銀行94年3月30日上內湖字第09400066號函覆
    本院，所附存款明細資料中，登載82年5月3日及82年7月7日
    之5筆提款紀錄可稽，從而被繼承人於繼承開始時，已無前
    開財產，自無此筆遺產可供繼承，依財政部65台財稅字第
    36091號函釋，被繼承人生前提取之銀行存款於繼承時已無
    此項財產不課遺產稅，被告亦不得要求繼承人對於被繼承人
    生前提領之款，負用途證明之責，而為免課遺產稅之要件云
    云。惟查，姑不論該函釋於90年12月31日起一律不再援引適
    用，業經財政部90年11月13日台財稅第0900414483號函釋在
    案，原告援引該函釋主張，已無可採；且財政部該函釋亦係
    就「被繼承人之存款」，於繼承發生時，已經提領者而言，
    本件原告所主張之銀行存款，係繼承人汪簡阿冉所有上海商
    業儲蓄銀行00000000000000帳戶內款項之提領，並非被繼承
    人汪金來之銀行帳戶，與財政部函釋所指之情形，迥不相同
    ，亦無該函釋之適用，原告之主張，要無可採。
四、次查，原告雖主張屬於被繼承人應得之1050萬元部分，在其
    去世之前，業已經被繼承人本人或其指示之秘書人員全數提
    取，而無餘款一節，經查，原告所指情事，係屬被繼承人將
    屬其應得之1050萬元是否回流至被繼承人，而有可得扣除之
    情形。查本件被繼承人係於83年1月7日死亡，原告及其他繼
    承人等於83年10月5日申報遺產稅，關於汪簡阿冉帳戶有無
    提款轉入或匯入被繼承人帳戶內，而有贈與回流之情事，此
    由原告所保存之被繼承人及汪簡阿冉之存摺相互勾稽，即可
    查明，惟原告就此迄未能舉證以實其說，其主張自無可採；
    另原告聲請本院向上海商業儲蓄銀行調取汪簡阿冉帳戶存提
    款明細及存提款單影本部分，經本院函調後，經該銀行94年
    3 月30日函送存提款明細，依前開說明，汪簡阿冉帳戶之存
    提款單，係以汪簡阿冉名義所為，事屬當然，亦無法證明係
    被繼承人支用，且縱係被繼承人支用，則原告於被告為處分
    時，本可向被繼承人當時之祕書（如確有其事）查明，迺原
    告怠於自行查明，自不能歸責於銀行難於交付十餘年前之單
    證，依舉證責任之原則，原告應自負未能舉證之責。
五、另汪簡阿冉於87年7月25日提出於被告之說明書略以「．．
    先夫因視力漸差，恐有閃失，不願將應有部分1150萬元存入
    其帳戶，而暫存本人帳戶，惟該筆款項仍由先夫隨時支用，
    因先夫樂善好施，在此期間該筆款項陸續組先夫領用，從事
    捐助文教、公益慈善機關等，迄先夫死亡時，該筆款項已領
    用迨盡，死亡前除囑咐繼承人成立慈善基金會繼續從事慈善
    事業回饋社會外，其他並未有詳細交待，後來於整理先夫遺
    物時發現部分捐贈收據（影印供貴局參考），是以於先夫死
    亡時，已無此項財產，特此說明」等語，有該說明書附於原
    處分卷可參，而依原告提出之收據，其中華梵佛學研究所、
    蓮華學佛園出具被繼承人於82年11月7日至11月13日參加華
    梵教育啟建祈安藥師大法會，做總功德主捐獻1百萬元之證
    明書部分，經查原告並未提示捐款相關資金流程資料，亦無
    其他足資佐證系爭款項確由上開汪簡阿冉上海商業銀行戶頭
    內提領，自難認係由系爭贈與款內支付者；另所提財團法人
    中華民國兒童燙傷基金會，出具之捐贈50萬元之收據，其日
    期為83年3月6日，在被繼承人83年1月7日死亡後，自不能認
    係被繼承人生前所為，原告主張應准自贈與額中扣除，被告
    予以否准，並無不合。
乙、罰鍰部分：
一、按「納稅義務人對依本法規定，應申報之遺產或贈與財產，
    已依本法規定申報而有漏報或短報情事者，應按所漏稅額處
    以1倍至2倍之罰鍰。」為行為時遺產及贈與稅法第45條所明
    定。
二、本件原告漏報系爭死亡前3年內夫妻間之贈與10,500,000元
    ，被告予以併計前次核定漏報之投資及存款45,063元，核有
    短漏遺產額10,545,063元，遺產稅額4,850,729元，被告原
    處分依首揭規定按漏稅額處1倍罰鍰4,850,729元，亦無不合
    。
丙、從而，本件原處分並無違誤，訴願決定予以維持，亦無不合
    ，原告起訴意旨為無理由，應予駁回。
丁、兩造其餘之主張陳述，核與上開結論不生影響，爰不予一一
    論述，附此敘明。
據上論結，本件原告之訴為無理由，爰依行政訴訟法第98條第3
項前段，判決如主文。
中　　華　　民　　國　　94　　年　　9    月　  22     日
                            第五庭審判長法  官   張瓊文
                                        法  官　 蕭忠仁
                                        法  官　 黃清光
上為正本係照原本作成。
如不服本判決，應於送達後20日內，向本院提出上訴狀並表明上
訴理由，如於本判決宣示後送達前提起上訴者，應於判決送達後
20日內補提上訴理由書（須按他造人數附繕本）。
中　　華　　民　　國　　94　　年　 　9　　月　 22  　 日
                                       書記官    楊子鋒
